【裁判字號】    90,上易,1556
【裁判日期】    901105
【裁判案由】    背信等
【裁判全文】
臺灣高等法院臺南分院刑事判決        九十年度上易字第一五五六號  Ａ
      上  訴  人
      即  被  告  甲  ○  ○
右上訴人因背信等案件，不服臺灣臺南地方法院九十年度易字第八二二號中華民國九
十年七月六日第一審判決（起訴案號：臺灣臺南地方法院檢察署八十九年度偵字第一
一一八二號），提起上訴，本院判決如左：
      主      文
上訴駁回。
      事      實
一、謝嘉容（已判刑確定）係乙○○即「立合琴行」以日薪新台幣（以下同）五百元
    聘僱之鋼琴教師，乃為乙○○即「立合琴行」處理事務之人。謝嘉容工作之內容
    除一般之鋼琴教授之外，對於因而知悉之學生資料，依約並負有不得洩露之義務
    。詎謝嘉容與甲○○竟基於共同意圖為自己不法利益之概括犯意聯絡，於民國（
    以下同）八十九年四、五月間，謝嘉容違背其不得洩露業務上知悉學生資料之任
    務，以電話告知或抄寫學生資料之方式，連續多次洩露學生資料予甲○○。甲○
    ○於取得學生資料之後，即以電話遊說學生家長進行鋼琴調音，每次收取調音費
    用一千元，其中五百元則支付謝嘉容充為報酬。致亦從事鋼琴調音業務之乙○○
    即「立合琴行」減少此一部分之調音收入，受有財產上損害。
二、案經乙○○訴由臺灣臺南地方法院檢察署檢察官偵查起訴。
      理      由
一、上訴人即被告對於共同被告謝嘉容（已判刑確定）曾洩露學生資料予伊之事實坦
    承不諱，惟矢口否認有何背信犯行。並辯稱：伊不知「立合琴行」內有調音師，
    況鋼琴調音工作與教授學生彈奏鋼琴不相衝突，因此其對「立合琴行」學生進行
    調音工作之所得，不致造成任何損害云云。
二、惟查：
（一）乙○○即「立合琴行」以日薪新台幣（以下同）五百元聘僱已判決確定之共同
      被告謝嘉容擔任鋼琴教師等情，業據告訴人乙○○指述在卷可按，核與共同被
      告謝嘉容於偵訊時供承：「偶爾教學生彈鋼琴，一天教不到四、五個學生」等
      語及被告甲○○於偵訊時供承：「八十九年四月間前往立合琴行，因被告謝嘉
      容在該行當鋼琴老師而認識」等語相符。足認謝嘉容確係受僱於告訴人乙○○
      即「立合琴行」擔任鋼琴教師無訛。
（二）次查，告訴人乙○○於原審陳稱：「學生的電話號碼都放在抽屜，老師可以隨
      時查閱，方便聯絡未到課之學生」等語，核與證人黃耀德、黃建芳於原審證述
      情節相符。共同被告謝嘉容亦供稱：「（問：你是否可以接觸到學生資料？）
      可以，我是教小朋友彈鋼琴」等語。足認共同被告謝嘉容因擔任立合琴行之鋼
      琴教師，因業務上之需要，自可以隨時查閱學生之資料甚明。另告訴人乙○○
      指稱：「每一位老師都知道學生的資料不可洩露」等語。證人即立合琴行之調
      音師黃耀德與授課教師黃建芳於原審亦證稱：「（問：學生的資料是否可以洩
      露給別人？）不可以，我們當初進入公司老闆就有約定，但只有口頭沒有書面
      。」「（如果洩露那當如何？）那就是違法，會被告發或解職」等語。按琴行
      收入來源主要繫於客戶之多寡與客源是否穩定。為穩定自身客源，避免因同業
      競爭而流失客戶，員工對於其因業務上所知悉之學生資料，當不得任意洩露以
      造成琴行之損失。員工於受僱之際，縱未受明示告知，依僱傭契約之本旨及誠
      實信用原則，亦為員工所應遵守之忠實義務。本件告訴人既曾向共同被告謝嘉
      容以口頭明示不得對外洩露學生資料，共同被告謝嘉容仍予洩露，顯已違反其
      依僱傭契約所應遵守之忠實義務，而有違反任務之行為至明。
（三）再查，共同被告謝嘉容洩露學生資料予被告甲○○，被告甲○○倘因而進行調
      音向學生家長所收取之調音費用一千元，應支付其中之五百元予被告謝嘉容等
      情，業據被告甲○○於偵查中供承：「（為何每次酬勞五百元？）一般如果介
      紹調音就拿五百元酬勞」等語。被告謝嘉容於偵查中亦供承：「那是甲○○公
      司的制度，與我無關，我有抄二支電話給他，但沒拿到錢」等語。參佐，共同
      被告謝嘉容於原審審理中供稱：「我打過二次電話給他（甲○○）」等語，並
      有共同被告謝嘉容親筆書寫之紙條影本一紙及被告甲○○因接獲謝嘉容電話而
      自行抄寫之名單影本一份附卷可憑，足認共同被告謝嘉容不只一次以電話告知
      或抄寫學生資料之方式，洩露學生資料四十三筆予被告甲○○。而共同被告謝
      嘉容明知立合琴行不得洩露學生資料，仍不只一次洩露共四十三筆學生資料予
      被告甲○○，其理安在？共同被告謝嘉容辯稱：「因當時有一個學生馬上要彈
      ，比較急，所以才找甲○○去調音」云云。被告甲○○則供稱：「可能是因為
      我幫他服務（意指幫謝嘉容之鋼琴調音）的不錯」云云，兩人供詞不符，已值
      懷疑。更何況既只有一個學生急需調音，何以告知被告甲○○多達四十三筆資
      料？綜上足認，被告甲○○於偵查中所供每次調音收取一千元，支付五百元報
      酬予共同被告謝嘉容之供詞，與事實應屬相符，自堪採信。共同被告謝嘉容洩
      露每筆學生資料予甲○○，甲○○於取得學生資料之後，即以電話遊說學生家
      長進行鋼琴調音，每次收取調音費用一千元，其中五百元則支付謝嘉容充為報
      酬。被告甲○○與謝嘉容二人顯有不法所有意圖之犯罪意思聯絡與行為分擔。
（四）此外，鋼琴調音亦為立合琴行營業項目之一，已據證人黃耀德、黃建芳證述在
      卷可按，並有立合琴行廣告單一份附於偵查卷內可佐。共同被告謝嘉容將立合
      琴行之學生資料交予被告甲○○，致立合琴行原所維護之調音客源減縮，調音
      收入減少，已足生損害於告訴人乙○○即立合琴行。被告甲○○辯稱未造成立
      合琴行之損失云云，亦非可採。事證明確，被告二人犯行均堪認定。
三、按刑法之背信罪為身分犯，被告甲○○係無身分之人與有該身分之謝嘉容共同實
    施犯罪，依刑法第三十一條第一項之規定，仍以共同正犯論。是被告甲○○所為
    ，係犯刑法第三百四十二條第一項之罪。被告與謝嘉容對於上開犯行，具有犯意
    聯絡及行為分擔，為共同正犯。被告所為數行為，時間緊接，所犯罪名基本構成
    要件相同，顯係出於概括之犯意為之，為連續犯，應依刑法第五十六條之規定以
    一罪論，並加重其刑。被告多次背信之行為，固為起訴書所未載及，惟此一部分
    與起訴部分有連續犯裁判上一罪關係，自為起訴效力所及，本院自得併予審究。
    原審法院因認被告犯行事證明確，適用刑法第二十八條、第五十六條、第三十一
    條第一項、第三百四十二條第一項、第四十一條第一項前段，罰金罰鍰提高標準
    條例第一條前段、第二條之規定，並審酌被告犯罪之動機、目的、手段，犯罪時
    所受之刺激及其品性、生活狀況、智識程度、犯罪所生之損害，及犯罪後態度等
    一切情狀，量處有期徒刑月，並諭知易科罰金之折算標準。認事用法並無不當
    、量刑亦甚妥適，被告仍執前詞否認犯行，指摘原判決不當提起上訴，核無理由
    ，應予駁回。
四、公訴意旨另略以：共同被告謝嘉容受僱於立合琴行，依契約有保守因業務知悉或
    持有之工商祕密之義務，於八十年四、五月間，竟與被告甲○○基於犯意之聯絡
    ，由被告謝嘉容無故將因業務知悉之學生資料抄錄洩露予甲○○，因認被告甲○
    ○與謝嘉容二人另涉犯刑法第三百十七條之洩露工商祕密罪嫌。惟查：
（一）按刑法第三百十七條、第三百十八條等罪，必須洩漏者為「工商秘密」，始足
      當之。而所謂「工商秘密」，係指工業上或商業上之秘密事實、事項、物品或
      資料，而非可舉以告人者而言，重在經濟效益之保護。參佐營業秘密法第二條
      規定：「所稱營業祕密，係指方法、技術、製程、配方、程式、設計或其他可
      用於生產、銷售或經營之資訊，而符合左列要件者：一、非一般涉及該類資訊
      之人所知者；二、因其祕密性而具有實際或潛在之經濟價值者；三、所有人已
      採取合理之保密措施者」。故刑法上所謂工商秘密應與營業秘密法上所稱營業
      秘密同視，即不論「工商秘密」或「營業秘密」均應具有非周知性（非顯而易
      知性、新穎性）、經濟價值性與秘密性三個要件。倘不具此三要件，即非秘密
      ，縱有洩露，亦不能以違反刑法第三百十七條洩露工商秘密罪相繩。
（二）查本件學生資料均置於立合琴行櫃台內抽屜，方便老師取閱以聯絡未到課學生
      ，並未上鎖無任何保密措施，任何人均可能取用等情，業據告訴人乙○○於原
      審法院陳稱：「（學生的電話號碼是否都放在抽屜？）是的，授課老師可以隨
      時查閱，聯絡未到課的學生」等語。證人黃耀德亦證述：「客戶名單都放在辦
      公桌上方便我們查學生的資料，有的時候老師要調課聯絡上比較方便」等語。
      從而，立合琴行之任一員工既均可任意接觸此一學生資料，可見告訴人乙○○
      對該等資料並未採取合理之保密措施，此等學生資料應非「工商祕密」或「營
      業祕密」。揆之上開說明，共同被告謝嘉容縱有洩露學生資料予被告甲○○，
      亦不構成刑法上之洩露工商祕密罪之構成要件尚屬有間。此外，復查無其他積
      極證據，足資證明被告另有此部分犯行，惟公訴人認此部分與前開論罪部分具
      有方法結果裁判上一罪之關係，爰不另為無罪之諭知，併此敘明。
據上論結，應依刑事訴訟法第三百六十八條，判決如主文。
本案經檢察官王碧霞到庭執行職務。
中    華    民    國      九十      年      十一      月        五      日
                                  臺灣高等法院臺南分院刑事第四庭
                                      審判長法官  陳    義    仲
                                            法官  徐    財    福
                                            法官  宋    明    蒼
右正本證明與原本無異。
不得上訴。
                                      法院書記官  余    素    美
中    華    民    國      九十      年      十一      月        六      日
附錄本案論罪科刑法條全文：
刑法第三百四十二條第一項：
為他人處理事務，意圖為自己或第三人不法之利益，或損害本人之利益，而為違背其
任務之行為，致生損害於本人之財產或其他利益者，處五年以下有期徒刑、拘役或科
或併科一千元以下罰金。


司法院資訊處製作；財團法人民間司法改革基金會備份。
